臺灣澎湖地方法院民事判決　　　　　　　 94年度家訴字第1號
原　　　告　甲○○
被　　　告　丙○○
被　　　告　戊○○
被　　　告　丁○○
被　　　告　庚○○
兼　上　四　人
共同訴訟代理人　己○○
　　　　　　　　乙○○
當事人間請求分割遺產事件，本院於民國94年3月16日言詞辯論
終結，判決如下：
    主  文
兩造因共同繼承取得如附表一所示土地及建物應變賣分割，以價
金按附表一應繼分七分之一比率分配於各共有人即原告與被告。
兩造因共同繼承被繼承人陳許玉堀如附表二所示現金遺產，其分
配比率及金額各如附表二所示。
被告等應連帶給付原告新台幣參拾貳萬伍仟玖佰壹拾參元。
原告其餘之訴駁回。
訴訟費用由被告連帶負擔。
本判決第三項得假執行。
    事實及理由
甲：原告主張：
    一、兩造之先母即被繼承人陳許玉堀於民國90年1月10日死
        亡，所遺現款總額新台幣（下同）2,318,397元，其中
        存款1,583,517元，租金收入734,880元。按原告與被告
        係同母異父兄弟姊妹，均為第一順位繼承人，應繼分各
        七分之一，各繼承人應分配之金額為331,199元。
    二、附表一所示不動產（土地及建物），亦為兩造繼承自先
        母之遺產，業經兩造以公同共有方式辦理繼承登記完畢
        ，現出租第三人使用中。
    三、按繼承人得隨時請求分割遺產，民法第1164條定有明文
        ，上開遺產，迭經原告請求被告等協議分割，均未有結
        果，為此提起本訴，現款遺產部分，依兩造七人之應繼
        承七分之一計算，每人應分配數額已如前述。不動產部
        分，土地面積200平方公尺許，其上建物約88平方公尺
        ，如按兩造應繼分各七分之一，原物分割每人只分得土
        地30平方公尺左右，就土地利用，社會經濟價值似不允
        當；且平房如何原物分配而不會相互妨害使用，亦頗費
        斟酌，為此分割方法，請鈞院裁奪以變價分割。
    四、動產現款部分，現於被告己○○持有中。提出
        、土地及建物登記簿謄本、地籍圖謄本、澎湖縣第二信
        用合作社函、財產資料參考清單各乙件為證。
    五、聲明：(一)請求准許分割被繼承人陳許玉堀現款遺產
        2,318,397元，按應繼分七分之一比率分配予各共有人
        。(二)如附表二所示不動產，分割方法請鈞院酌定。(三)被
        告應連帶給付原告331,199元。
乙、被告則以：
    一、現款遺產中1,583,517元部分，先母陳許玉堀遺言需酌
        留36萬6,000元予么兒即被告丁○○供結婚費用，另應
        扣除先母殯葬費用817,000元，剩下按七分之一比率分
        配。不動產遺產其地上建物，目前出租第三人使用中，
        所得租金扣除房屋稅、地價稅、修繕等相關必要費用後
        ，有餘額734,880元，可供分配，現由被告己○○保管
        中。
    二、不動產中土地分割，必須每一份均面臨道路，始符合公
        平原則，因此分割後之每一筆土地面寬僅1.15平方公尺
        ，形成畸零地，於法不合，且地上建物無法分割使用，
        應維持共有。希望不動產部分經過鑑價，照鑑價金額七
        分之一比率，分配給原告，被告仍維持共有關係，不同
        意變價分割。
    三、被告有意與原告解決遺產紛爭，曾多方尋求協調，亦曾
        經馬公市調解委員會調解，無奈原告執意無理要求，致
        使調解不成立。並提出調解不成立證明書，馬公市調解
        委員會調解筆錄為證。為此求為判決駁回原告之訴。
丙、兩造不爭執之事實：
    一、兩造係同母異父所生之兄弟姊妹，其先母即被繼承人陳
        許玉堀於90年1月10日死亡。兩造均為陳許玉堀之第一
        順位繼承人，其應繼分各為七分之一。
    二、陳許玉堀遺留如附表一不動產（土地及建物）與附表三
        動產現金遺產。不動產部分已辦妥公同共有之繼承登記
        ，現款部分悉數由被告己○○保管中。
    三、被繼承人陳許玉堀之殯葬費，其中棺木費用3萬7千元部
        分，原告同意由其支付，願自現款遺產中扣除。其餘殯
        葬費，被告同意由渠等自行負擔。
丁、得心證之理由：
    一、本件所爭執者為不動產分割方法，應採變價分割或按鑑
        價結果，以應繼分七分之一分配予原告，被告仍維持共
        有關係？現款遺產應否酌留36萬6千元給被告丁○○供
        結婚費用及應否扣除陳許玉堀殯葬費3萬7千元後，就餘
        額做分配？
    二、按各共有人，得隨時請求分割共有物。但因物之使用目
        的不能分割或契約訂有不分割之期限者，不在此限。另
        繼承人得隨時請求分割遺產，但法律另有規定或契約另
        有訂定者，不在此限。又共有物之分割，依共有人協議
        之方法行之。分割之方法，不能協議決定者，法院得因
        共有人之聲請，命為左列之分配：(一)以原物分配於各共
        有人。(二)變賣共有物，以價金分配於各共有人，民法第
        823條第1項、第1164條、第824條第1項、第2項分別定
        有明文。又上開規定，於公同共有物分割之方法，除法
        律另有規定外，應依關於共有物分割之規定，同法第
        830條亦有規定。本件兩造因繼承而公同共有如附表一
        所示之土地及其上建物，並共有附表三之現金遺產，為
        兩造所不爭執，復有土地及建物登記簿謄本、地籍圖謄
        本及澎湖縣第二信用合作社函，在卷可稽，且兩造就上
        開遺產繼承分配，曾經聲請澎湖縣馬公市調解委員會，
        調解不成立，有調解不成立證明書、調解筆錄附卷足憑
        ，原告訴請裁判分割自有所據，先予敘明。
    三、次按遺產之分割，乃以消滅遺產公同共有關係為目的，
        故除被繼承人以遺囑禁止繼承人分割之遺產，及共同繼
        承人以契約禁止分割之遺產外，應以全部遺產整體為分
        割，不能以遺產中之個個財產為分割之對象，最高法院
        84年台上字第2410號著有判例，足資參照。是以本件兩
        造共同繼承如附表一所示之不動產（土地及建物）與附
        表三現款遺產均應併予分割。
    四、查兩造均為被繼承人陳許玉堀子女，均為第一順為之繼
        承人，彼此應繼分各為七分之一，為兩造所自承。渠等
        因繼承取得而登記為公同共有如附表一所示不動產（土
        地及建物），兩造均陳明如按「應繼分七分之一比率原
        物分配，每人只得30平方公尺許之土地，就土地利用及
        社會經濟價值而言，已非允當，且平房如何原物分配而
        不會相互妨害使用，頗費斟酌」；或「土地分割，每一
        份持有，必須面臨道路，始符公平原則，但每人分得之
        寬度僅為1.15平方公尺，形成畸零地，與土地分割相關
        規定有違，且其上建物為一整體，更無分割法令依據」
        （見卷附原告起訴狀及被告準備書狀），均認為不宜採
        原物分配於各共有人。依據前揭法律規定及最高法院62
        年台上字第2575號判例所示，遺產分割，乃係以消滅遺
        產公同共有關係為目的。於原物分配顯有困難時，自以
        變賣公同共有如附表一所示之不動產（土地及建物），
        按應繼分比率，以價金分配於各共有人即原告與被告一
        途，較符當事人之聲明，共有物之性質與經濟效用及全
        體共有人即兩造之利益。被告請求按鑑價結果，以應繼
        分七分之一比率，分配現款給原告，被告等仍維持共有
        ，尚乏所據，礙難准許。
    五、再查現款遺產分割部分，兩造對於存款金額1,583,517
        元及租金收入可供分配之金額為734,880元，被繼承人
        陳許玉堀殯葬費，兩造同意僅由原告負擔棺木費37,000
        元，餘由被告負擔，業據兩造於本院94年1月19日言詞
        辯論時表示同意按此數額計算分配金額在卷。因此兩造
        得分配之現金遺產總額為如附表三所示2,281,397元（
        存款1,583,517元-棺木費37,000元＋租金734,880元）
        ，依應繼分各七分之一比率分配於各共有人即原告與被
        告，每人各分得325,913元。被告等抗辯應遵照其母遺
        言酌留366,000元供被告丁○○做為結婚費用，以及應
        扣除全部殯葬費817,000元後，就所剩餘分配云云，為
        原告所堅決否認，被告等復未能舉證以實其說，且就遺
        產現款應扣應分配之數額與原告達成協議如上，故上開
        抗辯，並無足採。
    六、從而原告依據分割遺產之法律關係，請求就附表一所示
        兩造因繼承而公同共有之不動產（土地及建物）變賣分
        割，以價金分配於各共有人即原告及被告，按應繼分各
        七分之一比率分配（如附表二所示）與現款遺產部分，
        依附表三之應繼分七分之一比率分配，每人各分得
        325,913元（小數點以下不計），而現款遺產，現由被
        告己○○保管中，為兩造所同認，原告併請求被告連帶
        給付原告325,913元，即有所據，均應予准許。逾此部
        分之請求，為無理由，應予駁回。又本判決所命被告連
        帶給付之金額，未逾五十萬元，應依職權宣告假執行。
據上論結，本件原告之訴為一部有理由，一部無理由，依民事訴
訟法第79條、第85條第2項、第389條第1項第5款，判決如主文。
中　　華　　民　　國　　94　　年　　3 　　月　　30　　日
                     臺灣澎湖地方法院民事庭
                         法     官  王聰明
以上正本係照原本作成。
如對本判決上訴，須於判決送達後20日內，向本院提出上訴狀（
須附繕本）。
中　　華　　民　　國　　94　　年　　3 　　月　　31　　日
                         法院書記官  呂黎明
附表一
┌───┬──────────────────────┐
│土地  │坐落澎湖縣馬公市○○段825地號，地目建面積207│
│      │.63平方公尺，所有權全部。                   │
├───┼──────────────────────┤
│      │（前開土地上）第四八六建號，門牌號碼澎湖縣馬│
│建物  │公市○○路233號鋼筋加強     石造，一層樓房屋│
│      │乙棟，面積88.16平方公尺，所有權全部。       │
└───┴──────────────────────┘
附表二
┌──────────────────────────┐
│兩造共同繼承自陳許玉堀之上開土地及其上建物          │
├────┬─────────────────────┤
│分割方法│變賣共有物，以價金分配於各共有人（即原告與│
│        │被告）                                    │
├────┼─────────────────────┤
│分配比率│原告甲○○七分之一。                      │
│        │被告丙○○七分之一。                      │
│        │被告戊○○七分之一。                      │
│        │被告丁○○七分之一。                      │
│        │被告庚○○七分之一。                      │
│        │被告己○○七分之一。                      │
│        │被告乙○○七分之一。                      │
└────┴─────────────────────┘
附表三
┌──────────────────────────┐
│現金遺產總額：新台幣（下同）二百二十八萬一仟三百九十│
│              七元（存款一百五十四萬六千五百十七元＋│
│              租金收入七十三萬四千八百八十元        │
├──────────────────────────┤
│附註：遺產現款扣除原告負擔被繼承人陳許玉堀之棺木費用│
│      三萬七千元。                                  │
├────┬─────────────────────┤
│分配比率│原告甲○○三十二萬五千九百十三元          │
│        │被告丙○○三十二萬五千九百十三元          │
│        │被告戊○○三十二萬五千九百十三元          │
│        │被告丁○○三十二萬五千九百十三元          │
│        │被告庚○○三十二萬五千九百十三元          │
│        │被告己○○三十二萬五千九百十三元          │
│        │被告乙○○三十二萬五千九百十三元          │
│        │（按應繼分七分之一比率計算，小數點以下不計│
│        │）                                        │
└────┴─────────────────────┘
